【裁判字號】    92,上,49
【裁判日期】    921125
【裁判案由】    返還信託物
【裁判全文】
臺灣高等法院臺中分院民事判決      九十二年度上字第四九號
      上  訴  人  寅○○○
      被  上訴人  癸○○
右當事人間請求返還信託物事件，上訴人對於中華民國九十一年十一月二十六日臺灣
臺中地方法院九十年度訴字第二五三九號第一審判決提起上訴，本院於民國九十二年
十一月十一日言詞辯論終結，判決如左：
      主      文
上訴駁回。
第二審訴訟費用由上訴人負擔。
      事實及理由
一、本件上訴人起訴主張：上訴人為被上訴人之母，於民國（下同）七十七年間，上
    訴人向第三人承買台中縣大肚鄉○○段五三０、五四六之一八、五四六之一九、
    五四六之一七、五三０之二、五三０之三地號土地，並將該六筆土地，信託於被
    上訴人名下。上訴人一再請被上訴人過戶返還前開六筆土地，被上訴人同意後，
    上訴人已應被上訴人要求給付新台幣（下同）陸佰萬元作為繳交增值稅或規費等
    稅金支出，然被上訴人一直未過戶返還，直至九十年上訴人親自向地政機關查詢
    ，始知被上訴人於八十九年間，已將其中三筆土地過戶（即五三０、五四六之十
    八及五四六之十九地號，以下稱已過戶三筆土地）至上訴人擔任負責人之臺木公
    司名下，而其餘台中縣大肚鄉○○段五四六之十七、五三０之二、五三０之三等
    三筆地號之土地（以下稱系爭土地），則末過戶返還。上訴人於九十年六月二十
    一日具狀聲請假處分，並於七月間委任律師發函予被上訴人，請其返還系爭土地
    。嗣後被上訴人委任律師回函告知，被上訴人已於九十年六月二十一日，繳納台
    中縣大肚鄉○○段五三０之二、五三０之三地號土地之增值稅，似有意返還土地
    ，然而細看該稅單，其過戶之對象仍是臺木公司，惟系爭土地為上訴人個人出資
    購買，與台木公司無關，依法依理仍應將土地返還上訴人個人，不應登記過戶到
    台木公司名下。系爭三筆土地中五四六之十七地號，因其上為祖墳之主要位置所
    在，最為重要，函中表示因受法令限制，無法過戶。上訴人一再請求被上訴人返
    還土地，未獲被上訴人正面回應，爰依信託物返還請求權及履行契約之法律關係
    請求被上訴人返還信託物，將系爭土地之所有權全部，移轉登記予上訴人。經原
    審判決駁回上訴人之訴後，上訴人於本院聲明：(一)原判決廢棄。(二)被上訴人應將
    坐落台中縣大肚鄉○○段五四六之一七地號、同段五三０之二地號、同段五三０
    之三地號等三筆土地所有權全部，移轉登記予上訴人。
二、被上訴人則以：本件上訴人主張登記於被上訴人名下之台中縣大肚鄉○○段五四
    六之十七號、五三０之二、五三０之三號之土地，係上訴人出資所購買，並信託
    登記於被上訴人名下云云，此點並非事實，被上訴人否認之。事實上系爭土地與
    同段五三０、五四六之十八、五四六之十九號土地，係被上訴人向第三人丁○○
    所購得（其後改辯：係第三人丁○○所贈），後因上訴人之請求，被上訴人始決
    定將同段五三０、五四六之十八、五四六之十九號，於八十九年七月與十月間，
    分別過戶予被上訴人持股之家族企業台木公司名下，其餘系爭三筆土地仍為被上
    訴人所有。現上訴人既主張系爭土地係信託登記在被上訴人名下，則應由上訴人
    對此積極事實，負舉證責任；又被上訴人所曾答應上訴人者，係同意將系爭土地
    及已過戶三筆土地過戶給台木公司，並非合意過戶給上訴人，是以上訴人依信託
    物返還請求權及履行契約之法律關係請求被上訴人將系爭土地之所有權全部，移
    轉登記予上訴人，均無理由等語資為抗辯。經原審判決駁回上訴人之訴後，被上
    訴人於本院聲明：上訴駁回。
三、兩造不爭之事實：
（一）系爭台中縣大肚鄉○○段五三０之二地號（分割自同段五三０地號）、同段五
      三０之三地號、同段五四六之一七（七十七年一月八日分割自五四六之八地號
      ）地號與其他同段五三０地號、五四六之一八地號（七十七年一月八日分割自
      五四六之九地號）、五四六之一九地號（七十八年九月二十九日分割自五四六
      之九地號）土地，原為中信窯業公司所有（上訴人擔任董事長），而於七十六
      年十一月二十五日以買賣為原因登記予訴外人丁○○，而其中同段五三０之二
      地號、同段五三０之三地號、同段五四六之一七地號、同段五三０地號、五四
      六之一八地號土地於七十七年三月十一日，由丁○○以買賣為原因登記予被上
      訴人，另同段五四六之一九地號土地，於七十九年三月九日，由三富汽車公司
      以買賣為原因登記予被上訴人。又上開同段五三０地號、五四六之一八地號、
      五四六之一九地號三筆土地則於八十九年七月二十六日，由被上訴人以買賣為
      原因登記予上訴人擔任董事長之台木公司等情，為兩造所不爭執，並有上訴人
      所提之上述六筆土地登記謄本（原審卷第七十六至八十八頁）、台木企業股份
      有限公司變更登記表影本（原審卷第五十七、五十八頁）及經濟部中部辦公室
      函送之中信窯業股份有限公司最後一次變更登記事項卡影本（原審卷第一一四
      至一一六頁）在卷可參，是上開六筆土地（包括系爭三筆土地及已過戶三筆）
      原為其擔任董事長之中信窯業公司所有，應屬可採。
（二）上訴人為辦理系爭三筆土地及已過戶三筆土地之由被上訴人名下過戶出來一事
      ，曾先行給付被上訴人六百萬元以支付土地增值稅之用一情，亦為兩造所不爭
      執（原審卷第六十九、一一一頁），而堪採信。
四、當事人主張有利於己之事實者，就其事實有舉證之責。民事訴訟法第二百七十七
    條定有明文。按信託者謂委託人將財產權移轉或為其他處分使受託人依信託本旨
    為受益人之利益或特定目的管理或處分信託財產之關係。本件上訴人雖主張系爭
    台中縣大肚鄉○○段五三０之二地號、同段五三０之三地號、同段五四六之一七
    地號土地，為其所購而信託登記於被上訴人名下，現已終止信託契約，被上訴人
    應將信託物返還，惟該主張為被上訴人所否認，且依上訴人所提附卷之上開三筆
    系爭土地登記謄本三份，其上所有權部分登載：系爭不動產於七十七年三月十一
    日，係由被上訴人以買賣為原因登記為所有權人，是上訴人就其與被上訴人間有
    信託關係，應負舉證之責。經查：
（一）上述六筆土地，上訴人於原審初主張其於七十六年間代表中信窯業公司出售予
      第三人三富汽車公司（後來部分土地登記之名義人為丁○○），且事後因此六
      筆土地為其先夫陳天信墓園所在，於出售後與買方商議自原出售款中折價減少
      壹仟參佰萬元，由上訴人個人買回，並信託登記於被上訴人名下云云（原審卷
      六十七頁準備書狀），然參諸上訴人所舉證人即登記簿上之承買人丁○○於原
      審到庭結證：「（你在七十六年間有無向中信窯業公司購買土地？）答：有，
      當時有買的筆數很大，所以總共有幾筆我不記得了，當初的買賣是透過孫國明
      來仲介買賣的，當時我們並沒有接觸到出賣人，後來這幾筆土地全部過戶在我
      的名下，．．．我把全部的土地又賣給了三富汽車公司．．．仲介人孫國明向
      我表示，這些土地有部分是和他的岳父的墓園在一起，為了要保持墓園的完整
      性，所以要求我將相鄰的土地分割一部分來給孫國明，分割出來的這部分土地
      我是把它當作是仲介的酬勞給孫先生，後來孫先生要求把這些土地登記在被告
      （即被上訴人）的名下，後來分割的事務是交由代書去處理，我不記得了，過
      戶的過程中，被告並沒有給我任何金錢，在這個買賣的過程中，我並沒有和原
      告（即上訴人）接觸過，因為整件事情都是孫先生在接洽的，我價金的給付應
      該是直接支付給中信窯業公司的，我過戶這些土地並沒有從我應該付的價金部
      分折價減少，我依契約要給付多少，我就應該付多少。我和孫國明應該有書面
      的契約」、「（法官提示土地贈與契約）答：這契約上面的簽名是我簽名的，
      契約的內容是代書代執筆的，契約的後面簽名是我簽的，這契約是我訂定的沒
      錯。因為買賣土地很大，孫先生要求分割的土地範圍我只是大約知道，所以我
      委託代書依照孫先生的指示位置定界釘，來加以分割，這些土地的原來的買賣
      ，土地增值稅都是由我來負責，那後來分割的土地的增值稅是由被告來負擔，
      我就沒有負擔了。本件買賣我除了分割土地給孫國明作為報酬以外，應該有付
      給孫國明買賣百分之一的仲介費。當時的買賣價金是五千萬元，我應該是給付
      孫國明五十萬元的仲介費，這土地的贈與部分是孫先生在買賣土地完成後，他
      再向我要求的，因為當時我買的土地很大，而且土地又不值錢，他要求的土地
      面積不大，所以我就答應他。我給孫先生的仲介費現金加上土地的價值，我沒
      有實際上估算。我買賣的土地有這麼大，而且買賣的價金也是合理的，所以仲
      介人這樣的要求我就答應了。我移轉給孫先生的土地並沒有設定抵押，我只就
      我的土地才去設定抵押。我所購的土地裡，其地號整筆如果是仲介人要求的範
      圍內，我就不必分割直接移轉登記，那如果不是整筆的話，我們才會分出新的
      地號來。我當初把我的權利賣給三富汽車公司，在賣給三富汽車之前，要給仲
      介人的土地，應該已經分割過戶完成了，應該沒有委託三富汽車代為履行給付
      的義務。」、「我買的土地有四萬多坪，我認為分割一些土地給仲介人，並沒
      有什麼不可。」、「七十六年十月三十日設定，而發生原因在七十六年十一月
      二十七日之抵押權，為何會這樣設定我不記得了。」、「（你和三富汽車公司
      的相關經營者有無家族的關係？）答：沒有。」、「因為我買完土地後，設定
      抵押是用聯生公司，事後抵押權變更義務人為被告，債務人為三富汽車公司我
      並不清楚，我和三富汽車公司只是買賣的關係而已。」等語（原審卷第二三四
      至二三七頁）。又仲介系爭土地買賣之證人孫國明於原審到庭陳稱：「（法官
      提示買賣契約有何意見？）答：系爭的買賣我是仲介人沒有錯，當初中信窯業
      公司是要把全部土地出賣，沒有任何保留，買受人有給付全部的價金，總共價
      金大約在伍仟萬元，因為時間已久，正確數目不記得了，仲介的費用數目我不
      記得了，但是雙方都有給，中信窯業公司給多少如何給，我不記得了，買方也
      給，給多少我也不記得了，買方如何給我也不記得了，應該都是給現金，買方
      是指丁○○，仲介人只有我一個人，並沒有其他人，丁○○給多少仲介費不記
      得，應該是一般的行情，並且我和丁○○約定其中幾筆土地要過戶給我太太，
      所以在我岳父的墓園後面一個整體山區的土地要移轉給我太太，實際上的地號
      我不記得了，買賣的契約都已經不存在了，（法官提示土地贈與契約書），我
      有看過，是我太太和丁○○所訂定的，契約上面的簽名是丁○○本人簽名的，
      丁○○要辦理過戶的土地就是契約上面所寫明的土地。丁○○要過戶給被告的
      約定，是在丁○○和中信窯業公司談買賣契約時，和我約定的，我是以我的名
      義談的，並不是以中信窯業公司的名義來談的，這部分並不是中信窯業公司和
      丁○○的買賣條件，應該可以說是他給我的仲介報酬。這些土地並沒有從買賣
      的價金中來扣除。交易的過程中我沒有給丁○○任何的錢，訂贈與契約的時候
      我也沒有給丁○○任何的錢，我和丁○○並沒有任何金錢的往來。系爭的買賣
      確實是丁○○個人的。當初約定要過戶幾筆土地給被告，在約定的當時，並沒
      有確定，贈與契約所載的土地只是寫墓地後面的土地地號，實際上要移轉多少
      地號並不清楚，是在丁○○完成移轉登記後，他再來看過墓地後再來移轉土地
      。丁○○移轉土地給被告的土地增值稅和代書費都是由被告來負擔。（法官提
      示贈與契約書的第三條的真意）：我不太清楚，因為時間已久了，所以我不記
      得了。贈與契約的第三條和第四條的約定，總共付了多少錢我不清楚了，這部
      分的錢應該都有繳了，因為後來沒有再發生糾紛。」、「（法官問你太太的土
      地為何事後再過戶給台木公司？）答：因為系爭的土地和我岳父的墓園的土地
      有整體性，所以我們才會將土地過戶給台木公司。」（原審卷第二一０至二一
      二頁），證人孫國明亦於本院證稱：「當時是全部賣給丁○○先生，但是系爭
      土地是在墓地的後面，所以我才叫丁○○先生送還給我們，土地全部先登記給
      丁○○先生，後來才分割一部分給我們，是價錢全部談妥之後，我才跟丁○○
      先生說這墓園的土地要還給我們，因為我是仲介，他很高興我仲介成功，所以
      他才願意將土地還給我們．．．，當時上訴人跟我大舅子住在一起，並沒有交
      代墓園的土地不能賣，是我自己認為墓園的部分要弄回來的。」「墓園的分割
      是陸續分割，所以沒有一起登記給被上訴人」（本院第二卷第一００頁）。則
      依證人丁○○、孫國明之上開證詞，整件買賣過程中，上訴人既未與丁○○接
      洽，而系爭三筆土地及已過戶三筆土地移轉登記予被上訴人，亦未從價金中扣
      除任何買賣價金，且系爭土地移轉登記予被上訴人，亦係孫國明要求丁○○所
      為，顯見依丁○○、孫國明之上開證詞，尚難證明上訴人所主張：其係代表中
      信窯業公司出售土地予三富汽車公司，於交易過程中，有與三富汽車公司合意
      將上開六筆土地自買賣價金中扣除款項一千三百萬元，並合意將上開六筆土地
      記信託登記予被上訴人名義等事實為可採。上訴人雖認丁○○及孫國明之證言
      不可採云云，然丁○○係系爭土地之買受人，孫國明為仲介人，均係實際參與
      買賣過程之人，而有不可替代性，是以雖孫國明係被上訴人之配偶，丁○○曾
      具狀表示拒絕證言（原審卷第一四八頁），因其等之證言尚難係認虛偽，依最
      高法院五十三年度台上字第二六七三號判例意旨，即難認其等之證言為不可採
      信。
（二）又上訴人另舉之證人陳松茂、趙財發、庚○○、辛○○、戊○、趙火鍊、蘇玉
      珠、己○○、壬○○、子○○、丙○○、丑○○○、甲○○等人，其中證人陳
      松茂、趙財發、趙火鍊、壬○○均係中信公的股東，而證人趙財發於原審到庭
      陳稱：「（你在中信窯業公司擔任何職？）答：我擔任工務，在現場管理，我
      是中信窯業公司的董事，中信窯業公司早就結束了，資產有分配，我分到多少
      錢我不記得了，何人拿錢給我，我也不記得了，中信窯業公司的土地賣給何人
      ，我也不知道。何人去賣的，我也不清楚，當初分配資產時，是我父親代表出
      席的，所以我父親知道的。」、「（你知道陳天信的墓園所在的土地是何人？
      ）答：何人所買的，我不知道，但是和中信窯業公司沒有關係，這土地只是買
      在中信窯業公司土地的隔壁，這土地是陳天信死後才買的，陳天信。約在五十
      八年或五十九年死亡」等語（原審卷第一五五頁）；證人陳松茂證稱：「（你
      是否在中信窯業公司擔任何職？）答：我曾經是股東，我有擔任業務，中信窯
      業公司結束營業時，我已經離開了，但是我聽其他的股東說，分配資產時，當
      時是有爭執的，我是六十幾年來離開的。」等語（原審卷第一五六頁）；證人
      壬○○證稱：「（中信的土地是賣給何人？）好像是賣給一位姓李的，不是賣
      給公司，賣土地的錢是公司負責人給我的，不是我負責算的，分幾次拿到錢我
      忘記了，當時賣土地時我不清楚土地上有墓地的土地是否一起賣掉，也不知到
      上訴人是不是又將墓地買回來。」等語（本院第二卷第七十七、七十八頁），
      並無法證明中信窯業公司之土地出售他人時，上訴人曾出資買回系爭三筆土地
      及已過戶之三筆土地；另證人趙火煉雖於原審證稱：「（你在中信窯業公司擔
      任何職？）答：我是小股東，我的職務是現場管理，停止營業時間是七十四年
      四月二十八日，到了七十五、七十六年時有開股東會，有說土地要賣掉，後來
      有編預算，後來土地有無賣掉，我並不清楚，但是這些土地有一些是陳天信的
      墓地，我當初建議陳天信的墓地不要賣掉，要特別保留起來，但是後來土地有
      無賣，我並不清楚，中信窯業公司並沒有清算，但是我有分到二筆錢，我想中
      信窯業公司的土地應該有賣掉，一部分是中信窯業公司的土地我應得股份比例
      的錢，另外一部分是墓地的土地，錢是否是賣地所得，我並不清楚，但是我確
      實有收到二筆錢，但是我收到的錢還是少於我股份比例的錢。我在編預算的時
      候，是將墓地即非墓地來分別編列預算來賣，所以我拿到這二筆錢應該是這二
      部分土地我應得的錢，我墓地的部分拿到肆拾幾萬元，非墓地的部分我拿到捌
      佰貳拾捌萬元，但是我這部分應該拿到玖佰多萬元，我的股份是陸拾玖萬元。
      」、「陳天信的墓地最後如何處理，我並不清楚登記給何人，我們在會議完畢
      後，就一起到代書那裡去用印，用完印後大家就解散了，當時我有問，墓地為
      何沒有分列出來，原告說沒有關係，這部分的錢還是會照給。用印的真意就是
      股東同意拍賣土地。中信窯業公司發給我的錢我清楚，其他的人我並不清楚，
      中信窯業公司並沒有欠稅。」等語（原審卷第一七五、一七六頁），上訴人雖
      主張證人趙火煉之上開證言，即表示墓地之土地係上訴人給付之款項云云，然
      查上訴人當時係中信窯業公司之董事長，出售中信窯業公司名下之土地，由時
      任董事長之上訴人將出售所得依持股比例分予各股東乃當然之結果，即便上訴
      人分兩次給付價金予證人，亦無從證明墓地之土地係上訴人自行出錢買回，何
      能據此證言即謂墓地之價金即為上訴人所出？況依上訴人所陳，依係自買賣價
      金中扣除款項一千三百萬元，姑不論買受人丁○○已證述並無減少買賣價金一
      事如上述，縱確有減少買賣價金一事，上訴人亦須拿出一千三百萬元以資分配
      予中信窯業公司之其他股東，然上訴人迄本院言詞辯論終結之日止，均未提出
      其自何處提領一千三百萬元之證據以供本院查證，尤甚者，上訴人本人於本院
      準備程序時，當法官詢以「你有無自己出錢將墓地買回來？」時，答以：「有
      ，我花多少錢買回來已經不記得了。」以一千三百萬元非小數目，且依上訴人
      所言，系爭三筆土地係與墓地相接，意義重大之情形下，上訴人何以會忘記以
      多少錢買回，是以上訴人所主張其出資買回一事，實難遽採。
（三）證人即上訴人之兒子庚○○於原審證稱：「（你知否原告和被告爭執的三筆土
      地何來？）答：我並不知情，之前這三筆土地是中信窯業公司所有的，後來兩
      造如何處理，我不知道，為何登記給被告，我並不清楚。被告有無向原告拿錢
      來當作移轉稅金的問題，我不清楚，中信窯業公司是原告擔任董事長。中信窯
      業公司董事長有無被限制出境，我不清楚，但是土地有被拍賣，這是事實。」
      等語（原審卷第一七四頁），於本院亦為相同之證述（本院第二卷第八十七頁
      ），證人即上訴人之女兒乙○○○之先生甲○○到庭證稱不知系爭土地是否上
      訴人去買回來的等語（本院第二卷第一四二頁）；是以上訴人的兒子庚○○及
      女婿甲○○對兩造就系爭土地之交易情形如何完全不知情；另證人亦即上訴人
      之兒子辛○○於原審證稱：「（你是中信窯業公司之股東？）答：我不是股東
      ，中信窯業公司賣土地的消息，我是聽被告（即被上訴人）所說才知道的，被
      告說我父親的墓地賣給三富汽車公司，後來再由我母親拿錢出來買，至於買了
      多少錢我並不清楚，登記予何人我也不知道，我是在民國七十七年聽聞這些事
      情，系爭土地我認為過戶給我的家人，所以我就沒有再詳問了」等語（原審卷
      第一九二頁），於本院準備程序中，亦證稱曾聽被上訴人及其夫孫國明說上訴
      人拿錢把墓地買回來云云（本院第二卷第八十三頁）；證人即上訴人之女兒戊
      ○於原審證稱：「（你是中信窯業公司之股東？）答：我不知道中信窯業公司
      賣土地的部分我不知道，原告曾拿錢給我，有說到我從小就給別人養，所以拿
      一些錢補償我等語，我父親要給我的就是把我入股在中信窯業公司裡面，後來
      她拿一些錢給我，有言那是中信窯業公司賣土地的錢，至於如何賣，我不知道
      ，至於賣多少錢我不清楚，我母親曾告訴我，她給我的錢不足我股份之比例部
      分，因為要留一些去買墓地回來，他留多少錢我不清楚，事後墓地有無買回，
      我也不清楚。」等語（原審卷第一九三頁），於本院亦證稱系爭土地可能是上
      訴人以被上訴人的名義去買的，伊曾聽上訴人說過等語（本院第二卷第八十一
      頁）；證人即上訴人之子辛○○之妻丑○○○到庭證稱被上訴人常提到她會還
      系爭土地給上訴人，並拿系爭土地之增值稅評估表給伊，要伊轉告上訴人準備
      增值稅等語（本院第二卷第九十五頁）；綜上，上訴人之女兒、兒子及媳婦就
      上訴人買回系爭土地一事，均分別聽聞自上訴人或被上訴人之口述，而非親自
      參與其事，而為傳聞，倘上訴人確有出錢買回系爭土地之事，以上開證人庚○
      ○、辛○○為上訴人之子，戊○為上訴人之女，丑○○○係上訴人之媳婦，甲
      ○○為上訴人之女婿，均為至情之情形，焉有無一人參與其事或代上訴人辦理
      撥款手續之道理？
（四）至證人即上訴人之看護蘇玉珠於原審證稱：「（妳知否陳天信的墓地？）答：
      我知道，因為原告（即上訴人）要拿管理費給看墓地的人，我有去過，所以我
      知道，被告（即被上訴人）曾經拿一些單據給我看，並且告知原告，墓地都已
      經過戶還給妳了，但是單據我只是稍微翻一下，就去菜市場了，原告只是回答
      一聲而已，當時被告並沒有表示過戶幾筆土地，其他的我並不清楚。被告為何
      拿這些資料給原告看，我並不清楚，時間約在九十年四月十幾日的早上。」、
      「（單據上面有寫何字？）答：我並不清楚，這單據好像是一本記帳的簿子，
      單據上面寫什麼，我並不清楚。」等語（原審卷第一七六頁）；另證人即兩造
      之友人己○○證稱：「（妳和兩造是何關係？）答：我曾經是原告（即上訴人
      ）的受僱人，兩造的糾紛我不清楚，去年的三月，被告（即被上訴人）有去我
      家閒談中，被告有言他有把墓地還給她，但並沒有說還給何人。當時只有被告
      來我家，被告當時和原告還住在一起。」等語（原審卷第一七七頁），證人己
      ○○與其夫丙○○於本院準備程序中亦為相似之證述（本院第二卷第八十八頁
      、九十二頁），然毋論係蘇玉珠、己○○或丙○○，其等亦均係聽聞自被上訴
      人之陳述，而非親自參與上訴人所主張其出錢買回系爭土地一事之證人。
（五）綜上各證人陳松茂、趙財發、庚○○、辛○○、戊○、趙火鍊、蘇玉珠、己○
      ○、壬○○、子○○、丙○○、丑○○○、甲○○之證述，其等均未參與本件
      系爭土地之買賣磋商，就整體買賣之細節均不知情，更非親見上訴人出錢買回
      一事之人，該等證人之證詞均未能積極證明兩造間確有信託登記關係存在之事
      實，是難憑上述證人之陳述，即認定兩造間確有上訴人所指之信託關係存在。
五、按民事訴訟如係由原告主張權利者，應先由原告負舉證之責，若原告先不能舉證
    ，以證實自已主張之事實為真實，則被告就其抗辯事實即令不能舉證，或其所舉
    證據尚有疵累，亦應駁回原告之請求，最高法院十七年上字第九一七號著有判例
    。本件上訴人雖質疑證人丁○○所證上開土地之價值於七十七年間約值壹仟萬元
    ，其不可能無償移轉登記被上訴人，贈與契約所載之地號與實際登記予被上訴人
    之地號不符，又所贈與被上訴人之土地上設定高額抵押權，實際上並無殘值，故
    贈與為虛偽云云。然查：
（一）中信窯業公司七十六年十月二十四日所出售予訴外人丁○○之土地多達二十筆
      ，而系爭三筆土地及已過戶之三筆土地僅係上開二十筆土地中之部分，其中五
      四六之十七地號更是出售丁○○並辦妥所有權移轉登記後，才於七十七年一月
      八日自五四六之八地號分割出來，五四六之十八、之十九地號亦係在出售丁○
      ○並辦妥所有權移轉登記後，才分別於七十七年一月八日、七十八年九月二十
      九日自五四六之九地號分割出來，有土地買賣所有權移轉契約書影本一份（原
      審卷第八十九至九十二頁）及相關土地登記簿謄本在卷（原審卷第二七二、二
      六０、二六三頁），而被上訴人與訴外人丁○○之土地贈與合約書係訂立於七
      十六年十月二十三日，有土地贈與合約書影本一份在卷（原審卷第一九五頁）
      ，於其時五四六之十七、之十八、及之十九號土地既尚未分割出來，贈與合約
      書上實無從將上開嗣後分割出之地號詳載於上，又以土地贈與合約書第二條所
      載：「前項土地待甲方（即丁○○）過戶完畢，大肚鄉○○段五三０之二號０
      ．０四六二公頃全部，同段五四六之八地號，同段五四六之九地號兩筆內有乙
      方（即被上訴人）先父之墳墓，以現有砌圍牆為限（以地政機關測量分割後實
      際面積為準）贈與乙方。」而五四六之十七、之十八、及之十九號三筆土地確
      係自五四六之八或五四六之九地號分割出來如上述，又土地贈與合約書上雖未
      記載始終未分割之五三０之三及五三０地號，然依土地贈與合約書第二條之記
      載觀之，當時被上訴人與訴外人丁○○就欲贈與被上訴人之土地地號及面積顯
      尚未十分確定，方會記載「以現有砌圍牆為限（以地政機關測量分割後實際面
      積為準）」，而依上訴人所提出之地籍圖（本院第二卷第一二０頁）及故陳天
      信先生風水墳地地形位置圖（本院第二卷第一七八頁）觀之，五三０及五三０
      之三地號土地即在故陳天信墓穴旁邊及後面，與五四六之十七、十八及十九地
      號形成一墓穴四週之半圓形，是以依土地贈與合約書係為保留故陳天信先生之
      墓園之目的論之，五三０及五三０之三地號實無不一併移轉之理，是以土地贈
      與合約書上雖未記載五三０及五三０之三地號亦一併贈與，然因被上訴人與訴
      外人丁○○之間既已有贈與墓園所需土地之合意，則縱未將五三０及五三０之
      三地號記載於土地贈與合約書上，亦不影響被上訴人與丁○○間移轉贈與土地
      之合意，尚難據此而否定土地贈與之事實。
（二）上開六筆土地既為丁○○所買得二十筆土地之其中六筆，則丁○○自有處分之
      權，縱本件系爭三筆土地及已過戶三筆土地，丁○○移轉登記予被上訴人，其
      外觀登記買賣為原因，並非事實，且縱依上訴人所主張其移轉登記予被上訴人
      之原因非屬贈與，亦屬真實，然證人丁○○既有處分土地之權，且上訴人未能
      證明，其與丁○○間就系爭土地有買回之事實存在既已認定如前，則丁○○實
      際之移轉上開六筆土地予被上訴人之原因為何？即非本案所應審究。
（三）經原審法院函查中信窯業公司僅於七十四年經台灣省建設廳以七十四年八月建
      三字第一一０五０三號函撤銷公司登記在案，惟並無任何申報清算完結之資料
      ，有該公司變更登記事項卡一卷可參（原審卷第一一四至一一六頁）在卷可參
      ，則系爭三筆土地及已過戶三筆土地既本為中信窯業公司所有，該六筆土地如
      依上訴人所稱係自買賣價金扣除，則該六筆土地應仍屬中信窯業公司所有，於
      未移轉登記前，即不必為移轉登記之行為，或應於登記完畢後，再回復登記予
      中信窯業公司所有，方符合常情，上訴人竟主張為其所有，顯不合理，又倘上
      訴人確有出資買回，又何以提不出付款證明，上訴人竟於嗣後主張該六筆土地
      為其所購並信託登記予被上訴人，顯與常情有悖，尚不足採。
（四）上訴人復謂丁○○所贈與被上訴人之土地上設定高額抵押權，實際上並無殘值
      ，故贈與為虛偽云云。然查上開六筆土地移轉登記予被上訴人時，其上雖確曾
      設定本金最高限額一億三千萬元之抵押權，被上訴人且於七十八年十二月二十
      三日變更為上開抵押權之義務人，然被上訴人成為義務人乃因其時為土地所有
      權人所致，且該抵押權於七十九年二月一日即因債務人三富汽車工業股份有限
      公司之債務清償而塗銷，尚難認丁○○所贈與被上訴人者係無任何價值之土地
      ，而贈與不實。
（五）綜上，上訴人之各點質疑，均尚不足以否定被上訴人所辯系爭土地係其受贈而
      來之情節，雖被上訴人於原審曾一度辯稱系爭土地係買受而來，然此或因受限
      於土地登記簿上之登記原因所致，又被上訴人雖於改稱係贈與後，始提出土地
      贈與合約書，而為上訴人質疑其真實性，然倘該土地贈與合約書係嗣後臨訟偽
      造，實無就地號部分仍漏載五三０及五三０之三地號之理，是以被上訴人質疑
      其真實性，亦屬猜測，而非可採，況依前開判例意旨，本件上訴人既未能就其
      主張兩造信託關係存在一情盡相當之舉證責任如上開理由四所載，則縱被上訴
      人所抗辯取得土地所有權之原因尚有瑕疵，亦難認上訴人所主張之信託關係一
      情為真實。
六、上訴人復主張：其交付陸佰萬元予被上訴人，做為上開六筆土地所有權移轉登記
    之增值稅與其他規費之費用，係因其時被上訴人已同意移轉上開六筆土地予上訴
    人，依此兩造既已成立合意，上訴人自可依此契約，請求被上訴人履行移轉契約
    ，移轉系爭土地之所有權予伊，伊不知道何以被上訴人會將上開六筆土地移轉予
    台木公司云云，然被上訴人固不爭執確有收受上訴人所交付之六百萬元以供支付
    土地增值稅之用，並不否認曾交付土地增值稅之評估表（本院第二卷第九十八頁
    、第一０八頁），然辯稱：其係與上訴人約定將系爭三筆土地及已過戶三筆土地
    移轉登記予上訴人擔任董事長之台木公司名下等語。經查：
（一）依卷附兩造所不爭執之訴訟前往來書信內容，被上訴人即一再抗辯：系爭土地
      其係與上訴人合意，將六筆土地登記於台木公司名下，被上訴人所為之申報增
      值稅與辦理所有權移轉登記之行為，均按上訴人指示辦理（原審卷第十五、十
      六頁），被上訴人即係主張兩造係合意移轉土地給台木公司，從未主張兩造係
      合意將土地移轉予上訴人。
（二）證人即制作台木企業股份有限公司八十九年營利事業所得稅申報書之會計師楊
      宗榮，於本院詢以：「提示本院卷第一四七頁財產目錄三筆土地（即已過戶給
      台木公司之三筆土地）所寫的取得原價是何意？」答以：「是三筆土地買進來
      的成本，依照台木公司所給我們的憑證，這三筆土地的憑證就我的印象是一份
      買賣契約書，出賣人是癸○○。」「台木公司拿給我的是要辦土地增值稅及登
      記用的公契，契約上寫的價金是土地的公告現值，這是為了要報土地增值稅用
      的，但是公司的入帳金額是另外一種價格，當時經請示台木公司他們表示要以
      一坪三萬元來計算，就是財產目錄上所寫的取得原價。」「有關於這三筆土地
      要如何登記給公司的事情，先前寅○○○跟被上訴人癸○○曾經一起到我們事
      務所跟我們討論如何將這三筆土地登記給公司，有無提起另外三筆土地我不記
      得。」「他們二人（指本案之兩造）來的時候沒有說到買賣的價金，只是有問
      我要以贈與還是買賣登記比較能節稅，我只是分析給他們聽而已，他們二人回
      去之後，後來我看到的是壹個買賣的公契，是寄來或是上訴人寅○○○或癸○
      ○拿來的我不確定，但是後來是我打電話問上訴人『寅○○○』買價要如何計
      算，他告訴我以一坪三萬元來計算。」（本院第二卷第五頁至第八頁）由證人
      楊宗榮之上開證言，堪認上訴人就已過戶予台木公司之三筆土地，從如何登記
      予台木公司，如何計算價格及契約之訂立，上訴人始終參與其事，且五三０、
      五四六之十八及之十九地號三筆土地列入其任董事長之台木公司八十九年間財
      產目錄，上訴人亦難委為不知，是以上訴人主張兩造係合意將已過戶台木公司
      之三筆土地過戶予上訴人私人名下，上訴人並未同意過戶予台木公司云云，即
      難信實。參諸卷附系爭王田段五三０、五四六之一八、五四六之一九地號土地
      ，被上訴人係將該等三筆土地移轉登記予台木公司名下，有該三筆土地登記謄
      本在可參（原審卷第七十六至七十八頁），且被上訴人亦將五三０之二、之三
      地號土地申報增值稅完畢，將移轉登記予台木公司，復有土地增值稅繳款通知
      書二份在卷可參（原審卷第十七頁），足認被上訴人辯稱：其係與上訴人約定
      將系爭三筆土地及已過戶之三筆土地移轉登記予台木公司之事實非虛。
（三）上訴人雖主張台木公司移轉登記所需之證件、印章其本放置於保管箱內，不知
      為何會放置於被上訴人處，且目前台木公司辦理移轉過戶所需之證件、印章，
      依被上訴人所陳，既由被上訴人寄放律師事務所，足證被上訴人可自行自保管
      箱取得上開台木公司之證件、印章，毋庸會同上訴人云云。然查：已過戶台木
      公司之王田段五三０、五四六之一八、五四六之一九地號土地所有權移轉予台
      木公司時（依序移轉登記時間為八十九年七月二十六日、同年十月二十三日、
      同年十月二十三日），上訴人係與被上訴人同住一處等情，為上訴人所不爭執
      （本院第二卷第一九四頁），則倘上訴人主張係被上訴人未經其同意，自行領
      取其置放保管箱之台木公司之證件、印章以辦理三筆土地之過戶登記，實應由
      上訴人負舉證之責，上訴人既未能舉證證明，則本院參諸上開證人楊宗榮會計
      師之證言，堪認上訴人所主張未經其同意云云，不足採信。
（四）證人丑○○○所提出之土地增值稅評估表（見本院第二卷第一０八頁），被上
      訴人固不否認為其與先生一起計算而得（本院第二卷第九十八頁），然辯稱目
      的是要將土地過戶給台木公司而計算增值稅等語，按系爭土地毋論係過戶予上
      訴人個人或台木公司，均須繳納增值稅，是以尚不能據被上訴人所做之上開評
      估表即認被上訴人曾同意將系爭土地過戶給上訴人個人。
（五）綜上，被上訴人辯稱：其與上訴人僅合意將系爭土地及已過戶三筆土地移轉登
      記予台木公司之事實，應屬可採，上訴人主張兩造曾合意系爭土地及已過戶三
      筆土地過戶給上訴人，而請求被上訴人履行契約，即非可取。
七、本件上訴人復主張：被上訴人訴訟複代理人既當庭表示，「如果原告的真意是要
    我們登記給原告，我們就同意」等語，此為訴訟上之認諾，應本於該認諾為被上
    訴人敗訴之判決。退萬步言，上訴人請求被上訴人將土地登記返還上訴人，被上
    訴人訴訟代理人表示「如果原告之真意是要我們登記給原告，我們就同意。」，
    上訴人已依其所示證明上訴人確要求被上訴人登記返還給上訴人，雙方就土地登
    記返還一事，雙方已有合意，而請求被上訴人履行此合意云云。惟查：上開上訴
    人主張被上訴人為認諾之事實，業經被上訴人所否認，且被上訴人之訴訟代理人
    ，於訴訟進行中即表示否認上訴人主張之信託關係，且辯稱：系爭土地應過戶予
    台木公司係上訴人之要求，其就上訴人之主張本無認諾之情事，僅於原審法院詢
    問：「被告為何將土地過戶予台木公司？」時，答稱：「容後再具狀補陳，我們
    希望和原告本人親自一談，如果原告之真意，要我們登記予原告，我們就同意。
    」（原審卷第二十九頁），是上訴人主張被上訴人已為認諾一節，自無可採，且
    被上訴人於本院準備程序亦一再表示，願與上訴人本人親自一談，如談後上訴人
    仍執意要求被上訴人將土地改登記予上訴人本人，其願意配合而已。被上訴人訴
    訟代理人上開陳述，僅是意願之表達，而非與上訴人訴訟代理人達成任何合意，
    且本件上訴人本人迄今未曾與被上訴人謀面一談，依上開被告之真意，上訴人既
    不願意親自與其會面一談，其自不同意將土地改登記於上訴人名下，上訴人主張
    被上訴人已與其達成將土地改登記為上訴人名下之合意，自無可採。
八、綜上所述，本件系爭不動產既係登記被上訴人為所有權人，而上訴人就系爭不動
    產為其所有信託登記予被上訴人之事實，復未能舉證證明，上訴人對被上訴人自
    無信託物返還請求權；再者，兩造間既僅合意被告將系爭六筆土地移轉登記予訴
    外人台木公司，上訴人自無請求被上訴人將土地所有權移轉登記予其個人之權利
    。被上訴人抗辯兩造間並無信託關係，且僅合意將系爭土地移轉予台木公公司尚
    屬可信。從而，上訴人主張兩造間就系爭不動產有信託關係存在，現信託契約業
    經終止，且兩造間就系爭三筆土地有所有權移轉登記予上訴人之契約存在，進而
    依信託物返還請求權，及履行契約之所有權移轉登記請求權，請求被上訴人應將
    坐落系爭三筆土地所有權全部，移轉登記予上訴人為無理由，不應准許。原審為
    上訴人敗訴之判決，及駁回其假執行之聲請，並無不合。上訴意旨指摘原判決不
    當，求予廢棄改判，為無理由，應予駁回。
九、本件事實已臻明確，兩造其餘攻擊防禦方法，於本件判決結果不生影響，不予一
    一論列，附予敘明。
據上論結，本件上訴為無理由，依民事訴訟法第四百四十九條第一項、第七十八條，
判決如主文。
中      華      民      國    九十二    年     十一     月    二十五    日
~B1民事第二庭審判長法  官  童有德
~B2                法  官  黃永泉
~B3                法  官  蔡秉宸
右為正本係照原本作成。
如對本判決上訴，須於收受判決送達後二十日內向本院提出上訴書狀，其未表明上訴
理由者，應於提出上訴後二十日內向本院提出上訴理由書(須按他造人數附具繕本)。
上訴時應提出委任律師或具有律師資格之人之委任狀；委任有律師資格者，另應附具
律師及格證書及釋明委任人與受任人有民事訴訟法第四百六十六條之一第一項但書或
第二項（詳附註）所定關係之釋明文書影本。
~B                書記官  蕭玉真
中      華      民      國    九十二    年     十一     月    二十六    日
附註：
民事訴訟法第四百六十六條之一（第一項、第二項）
對於第二審判決上訴，上訴人應委任律師為訴訟代理人。但上訴人或其法定代理人具
有律師資格者，不在此限。
上訴人之配偶、三親等內之血親、二親等內之姻親，或上訴人為法人、中央或地方機
關時，其所屬專任人員具有律師資格並經法院認為適當者，亦得為第三審訴訟代理人
。
                                                                        Ｈ


司法院資訊處製作；財團法人民間司法改革基金會備份。
